【裁判字號】    95,訴,1285
【裁判日期】    951128
【裁判案由】    偽造文書等
【裁判全文】
臺灣臺南地方法院刑事判決              95年度訴字第1285號
公  訴  人  臺灣臺南地方法院檢察署檢察官
被      告  乙○○
指定辯護人  楊惠雯律師
上列被告因偽造文書等案件，經檢察官提起公訴（95年度偵字第
11721號），本院判決如下：
    主  文
乙○○無罪。
    理  由
一、公訴意旨略以：乙○○明知黃郁芬（已起訴）係威衡家具企
    業行負責人甲○○○之妻，未經甲○○○同意，竟共同意圖
    為自己不法之所有，由乙○○持甲○○○國民身分證及健保
    卡冒充甲○○○，於民國九十四年一月三日，前往安泰商業
    銀行股份有限公司臺南分行（以下簡稱安泰銀行），辦理開
    立甲○○○帳號00000000000000號之帳戶，
    並辦理借款人為威衡家具企業行負責人甲○○○，保證人為
    黃郁芬之對保手續，致使安泰銀行不疑，而於翌日撥款貸與
    新臺幣（下同）二百萬元，黃郁芬詐得款項後僅繳款三期，
    即拒不繳款，嗣安泰銀行於民事訴訟中，甲○○○否認借款
    ，安泰銀行始知受騙。因認乙○○上開行為涉有刑法第二百
    十六條、第二百十條之行使偽造私文書罪及第三百三十九條
    第一項之詐欺取財罪嫌。
二、按被告未經審判證明有罪確定前，推定其為無罪；又犯罪事
    實應依證據認定之，無證據不得認定其犯罪事實；又不能證
    明被告犯罪者，應諭知無罪之判決，刑事訴訟法第一百五十
    四條第一項、第二項及第三百零一條第一項分別定有明文。
    又事實之認定，應憑證據，如未能發現相當證據，或證據不
    足以證明，自不能以推測或擬制之方法，為裁判基礎（最高
    法院四十年台上字第八六號判例參照）。另認定犯罪事實所
    憑之證據，雖不以直接證據為限，間接證據亦包括在內；然
    而無論直接或間接證據，其為訴訟上之證明，須於通常一般
    之人不致有所懷疑，而得確信其為真實之程度者，始得據為
    有罪之認定，倘其證明尚未達到此一程度，而有合理之懷疑
    存在時，即無從為有罪之認定，亦有最高法院七十六年台上
    字第四九八六號判例可資參照。況刑事訴訟法第一百六十一
    條第一項亦規定，檢察官就被告犯罪事實，應負舉證責任，
    並指出證明之方法，是檢察官對於起訴之犯罪事實，應負提
    出證據及說服之實質舉證責任，倘其所提出之證據，不足為
    被告有罪之積極證明，或其指出證明之方法，無從說服法院
    以形成被告有罪之心證，基於無罪推定之原則，自應為被告
    無罪判決之諭知，最高法院九十二年度台上字第一二八號著
    有判例可資參照。
三、公訴意旨認被告乙○○前揭行為涉有刑法第二百十六條、第
    二百十條之行使偽造私文書及第三百三十九條第一項之詐欺
    取財罪嫌，無非係以告訴人安泰銀行之代理人潘思潔於偵查
    中之指訴、證人黃郁芬及甲○○○於偵訊時之證述，並有借
    款約定契約書二份、安泰銀行轉帳支出傳票四張、甲○○○
    國民身分證、健保卡、開戶資料影本各一份為其依據。訊據
    被告乙○○固不否認有於前揭時、地至安泰銀行代甲○○○
    簽名之事實，惟然堅詞否認有何公訴意旨所稱之行使偽造私
    文書及詐欺取財犯行，辯稱：是黃郁芬打電話給我，說她公
    司急需用錢，但她先生甲○○○不在，需要我幫忙代他簽名
    ，她還說她先生已經同意了，而且也透過代辦公司跟銀行那
    邊講好了，我被拜託得沒有辦法，才答應幫她的忙，我也沒
    有完全拿到錢等語。
四、經本院查：
  (一)被告乙○○明知自己並非威衡家具企業行負責人甲○○○，
    意圖為使甲○○○及黃郁芬獲得安泰銀行之貸款，竟於九十
    四年一月三日，前往安泰銀行簽寫「甲○○○」於借款約定
    契約書上，以辦理借款人為威衡家具企業行負責人張簡銘蒼
    ，保證人為黃郁芬之對保手續，安泰銀行因而於翌日貸與二
    百萬元等情，業據被告於偵訊及本院審理時供承不諱，與證
    人黃郁芬及甲○○○於偵訊時之證述互核相符，並有借款約
    定契約書上被告乙○○簽寫之「甲○○○」簽名四枚、甲○
    ○○國民身分證、健保卡、開戶資料影本在卷可稽，是起訴
    書上此部份之事實應係真實。
  (二)惟按刑法第二百十七條之偽造署押罪，必其署押係違反本人
    之意思而捏造，且以足生損害為要件（最高法院二十四年上
    字第二三八號判例意旨參照）。次按刑法第二百十條之偽造
    文書，以無制作權之人冒用他人名義而制作該文書為要件之
    一，如果行為人基於他人之授權委託，即不能謂無制作權，
    自不成立該條之罪（最高法院四十七年台上字第二二六號判
    例意旨參照）。又按刑法第三百三十九條第一項詐欺罪之成
    立，以意圖為自己或第三人不法所有，以詐術使人將本人或
    第三人之物交付為要件。所謂以詐術使人交付，必須被詐欺
    人因其詐術而陷於錯誤，若其所用方法，不能認為詐術，亦
    不致使人陷於錯誤，即不構成該罪（最高法院四十六年臺上
    字第二六○號判例意旨參照）。是以，本件被告是否成立行
    使偽造文書罪之關鍵在於案外人甲○○○有無授權被告以其
    名義簽名於借款約定書上；而詐欺取財罪成立與否之關鍵則
    為，被告是否確係基於詐欺故意及為自己或第三人不法所有
    之意圖，而為詐騙行為，致被騙者因陷於錯誤，並基於此錯
    誤為財產處分行為，因而受有財產損害。
  (三)經查：
    1.行使偽造私文書部份：
      證人甲○○○雖於偵訊時具結後證稱：伊完全不知道黃郁
      芬用伊名義去辦貸款云云（參見偵緝字第六三○號卷第二
      十五頁）。是證人甲○○○亦否認其同意被告乙○○以其
      名義簽名於借款約定書上。
      (1)惟查證人甲○○○與黃郁芬於九十四年一月三日向安泰
        銀行申請貸款時仍係夫妻關係，二人經營之「威衡家具
        企業行」之負責人係甲○○○，但財務則由黃郁芬負責
        ，此有證人黃郁芬於本院審理時之結證在卷可稽（參見
        九十五年十一月十四日審判筆錄第三頁至第五頁），與
        證人甲○○○於偵訊時之結證互核相符（參見偵字第三
        九五五號偵卷第二十頁），是此部份之事實堪予認定。
      (2)次查，證人黃郁芬於本院進行交互詰問時具結後證稱：
        甲○○○之國民身分證、健保卡、威衡家具企業行之大
        小章、營利事業登記證、三年財務報表及營業稅申報書
        等資料，均係由伊持有保管，且甲○○○也同意由伊保
        管等語（參見前揭審判筆錄第五頁）。證人黃郁芬另證
        稱：伊與甲○○○經營之威衡家具行資金缺口早已存在
        ，伊為了調動資金，必須向銀行辦理貸款，故甲○○○
        同意伊找代辦公司辦理貸款，但因甲○○○經常不知行
        蹤，所以甲○○○也同意伊找人代他簽名等語（參見前
        揭審判筆錄第八頁至第九頁、第十三頁至第十四頁）。
        證人黃郁芬復證稱：伊為了補救家具行之資金缺口，還
        曾以甲○○○之名義向大眾銀行、寶華銀行及台新銀行
        辦理貸款等語（參見前揭審判筆錄第九頁）。
      (3)綜上所查，證人黃郁芬係威衡家具企業行負責財務調度
        處理之人，衡諸社會上一般商業活動之經驗，及其與甲
        ○○○斯時仍有夫妻關係，黃郁芬證述其經威衡家具企
        業行負責人甲○○○之同意而持有、保管並使用其身分
        證、健保卡、威衡家具企業行之大小章等資料，以便向
        銀行辦理貸款之事實合於生活經驗法則及一般事理，可
        信為真。又證人甲○○○與黃郁芬於九十四年一月三日
        貸款時仍係夫妻，該家具行之負責人甲○○○既然同意
        由證人黃郁芬處理前揭家具行之財務，並將其國民身分
        證、健保卡交付黃郁芬持有保管，衡諸一般生活經驗，
        該家具行負責人甲○○○對負責財務之黃郁芬向安泰、
        大眾、寶華及台新等數家銀行貸款數百萬元之情當有事
        先之共識及商量。且遍觀卷內資料，亦查無其他積極證
        據可資認定證人即負責人甲○○○係被證人黃郁芬所欺
        瞞，始對前揭貸款毫無所悉。本院據此認為，證人黃郁
        芬所為前揭證詞較為可信，本件被告乙○○係基於證人
        甲○○○之同意，始簽名於借款約定書之事實堪予認定
        。揆諸前揭最高法院四十七年台上字第二二六號判例之
        意旨，並不成立刑法第二百十六條、第二百十條之行使
        偽造私文書罪，本於首揭無罪推定、證據裁判等原則，
        自應為被告無罪之諭知。
    2.詐欺取財罪部分：
      告訴人安泰銀行雖具狀告訴本件被告乙○○與本案之證人
      黃郁芬，共同持甲○○○之國民身分證、健保卡及印鑑，
      冒充甲○○○，以詐術致代表告訴人安泰銀行之不詳銀行
      行員陷於錯誤，誤信其為甲○○○本人，致安泰銀行同意
      撥款貸與二百萬元（參見偵字第三九五五號卷第一頁）。
      惟查：
      (1)被告乙○○固不否認有於前揭時、地，至安泰銀行簽寫
        「甲○○○」之事實，但於偵訊及本院審理時均辯稱：
        黃郁芬告訴伊，代辦公司已經與銀行那邊講好了，伊只
        要去簽名就可以了，伊才同意代甲○○○簽名等語（參
        見他字第二八三六號卷第五頁及本院九十五年九月二十
        日審判筆錄第五頁）。經查證人黃郁芬於本院進行交互
        詰問時具結後亦證稱：伊係透過代辦公司向銀行辦理貸
        款，代辦公司的人教我們可以找人代甲○○○簽名，因
        為他們直接跟銀行行員接洽，都已經打點好了等語（參
        見本院九十五年十一月十四日審判筆錄第五頁），與被
        告乙○○前揭辯詞所述情節相符。是本院認為，被告所
        辯稱證人黃郁芬已先透過代辦公司與銀行行員接洽找人
        代簽名之事宜，要非無據。
      (2)次查，被告乙○○復供稱：伊到安泰銀行時已經是下班
        時間了，銀行行員叫伊在打勾的地方簽名並寫上公司行
        號，伊未向銀行行員表示伊是甲○○○，也沒有跟行員
        對話等語（本院九十五年九月二十日審判筆錄第七頁）
        。而證人黃郁芬則證稱：九十四年一月三日簽約時，有
        銀行行員一人、代辦公司二人、伊及乙○○在場，乙○
        ○到場時，因為甲○○○的身分資料均已事先傳真至銀
        行，所以銀行行員既未請乙○○出示證件，也未與其交
        談，而逕請乙○○簽名，乙○○簽完名就先行離去等語
        （參見本院九十五年十一月十四日審判筆錄第六頁），
        核與被告乙○○上開所辯之情節相符。是以本院認為被
        告乙○○與證人黃郁芬二人所描述簽約當時之情節為真
        。復參酌銀行貸款之慣例，銀行辦理貸款，必先切實踐
        行「對保」程序，由借款人、保證人攜帶國民身分證到
        銀行簽借據或本票，銀行經辦（即對保人）在借據或本
        票上蓋章負責核對是借款人、保證人本人無誤後，始同
        意貸款，此乃眾所周知之一般商業習慣，於此近年來金
        融弊端層出不窮之際，尤應如此，安泰銀行行員自不得
        諉為不知，惟該行員竟未經切實對保，即逕於借款約定
        書上之「對保人」欄蓋章，致安泰銀行同意該筆貸款，
        故該行員有重大過失違背前揭銀行貸款慣例，甚至幾近
        故意忽略之情節亦堪認定。
      (3)綜上所查，本案確有證人黃郁芬透過代辦公司與安泰銀
        行行員就找人代替甲○○○簽名之事接觸在先，於簽約
        當時又有代辦公司人員在場，復有安泰銀行行員重大過
        失違背對保手續之情節發生在後，本院據此認為該銀行
        行員於簽約時事先已經知悉被告乙○○並非甲○○○本
        人，並非全無可能。從而，本件被告乙○○代甲○○○
        簽名之行為，是否可以認為係詐欺，而導致代表告訴人
        安泰銀行之銀行行員陷於錯誤而誤認被告為甲○○○，
        公訴人所舉事證，尚難說服本院形成被告有罪之心證。
        此外，復查無其他積極證據足資證明被告有上開詐欺取
        財罪之犯行，揆諸前揭最高法院四十六年臺上字第二六
        ○號判例之意旨，尚不能成立刑法第三百三十九條第一
        項之詐欺取財罪。本於首揭無罪推定、證據裁判等原則
        ，自亦應為被告無罪之諭知。
五、至於證人甲○○○所涉偽證罪嫌，及證人甲○○○、黃郁芬
    及該安泰銀行行員所涉共同詐欺及共同背信罪嫌，宜由檢察
    官另行偵查，併此敘明。
據上論斷，應依刑事訴訟法第三百零一條第一項，判決如主文。
本案經檢察官王誠到庭執行職務。
中    華    民    國    95    年    11    月    28    日
                  刑事第二庭  審判長法  官  蘇義洲
                              法        官  洪士傑
                              法        官  徐文瑞
以上正本證明與原本無異。
如不服本判決，應於判決送達後10日內，向本院提出上訴狀。
                                    書記官  張宜柔
中    華    民    國    95    年    11    月    28    日


司法院資訊處製作；財團法人民間司法改革基金會備份。
